臺灣臺中地方法院民事判決　　100年度簡上字第108號
上　訴　人　吳麗美
訴訟代理人　黃進福
被 上 訴人　吳錦珠
訴訟代理人　周復興律師
複 代 理人　馮福仁
上列當事人間請求損害賠償事件，上訴人對於中華民國100年3月
21日本院台中簡易庭99年度中簡字第1107號第一審判決提起上訴
，本院於民國100年10月14日言詞辯論終結，判決如下：
    主      文
原判決（除確定部分外）關於命上訴人給付被上訴人超過新台幣
伍仟元部分，及該部分假執行之宣告，暨訴訟費用之裁判均廢棄
。
上開廢棄部分，被上訴人在第一審簡易之訴駁回。
其餘上訴駁回。
第一審（除確定部分外）及第二審訴訟費用，由上訴人負擔二十
分之一，餘由被上訴人負擔。
    事實及理由
甲、程序部分：
    按訴之變更或追加，非經他造之同意，不得為之。但第255
    條第1項第2款至第6款情形，不在此限。民事訴訟法第446條
    第1項定有明文。此項規定於簡易案件之上訴程序準用之。
    同法第436條之1第3項亦有明文。又請求之基礎事實同一者
    即同法第255條第1項第2款所定，不受訴之追加、變更限制
    之規定。查本件被上訴人於原審固依民法第432條之規定，
    請求上訴人應賠償其損害。於第二審，被上訴人又追加民法
    不當得利之規定為請求權基礎，惟依被上訴人所主張「係因
    上訴人於租賃期間，未經被上訴人同意，將東元牌45噸冷氣
    冰水主機2台、馬達基礎一式、配電含箱體一式及冷卻水修
    繕等中央系統空調設備（下稱系爭空調設備）拆解出售，不
    法侵害被上訴人權利」之請求基礎事實係屬同一，依首開規
    定，自屬有據，應予准許。本院自應併就被上訴人追加部分
    予以審理，上訴人所辯：其不同意被上訴人為此部分訴之追
    加，鈞院就此部分不得加以審理云云，即屬無據。
乙、實體部分：
一、兩造之聲明：
  (一)上訴人上訴聲明：
  (1)原判決不利上訴人部分廢棄，並駁回被上訴人第一審之訴。
  (2)第一、二審訴訟費用（除確定部分外）由被上訴人負擔。
  (二)被上訴人答辯聲明：
  (1)上訴駁回。
  (2)第二審訴訟費用由上訴人負擔。
二、兩造之陳述：
  (一)被上訴人於原審起訴及本院審理時補充主張略以：
  (1)被上訴人所有之門牌號碼台中市○區○○路207之1號及同路
    219巷1弄31號房屋（下稱系爭房屋）前曾出租予訴外人顏春
    敏，顏春敏為供營業之用，乃於民國89年間耗費新台幣（下
    同）200餘萬元，在系爭房屋裝設系爭空調設備。其後被上
    訴人將系爭房屋連同系爭空調設備出租予上訴人經營傢俱店
    ，租期自92年10月1日起至96年10月1日止，詎租期屆至後，
    上訴人未與被上訴人當面完成清點交屋手續，僅於96年10月
    15日將系爭房屋鑰匙放置被上訴人信箱，嗣被上訴人清點系
    爭房屋時，發現系爭空調設備已遭上訴人拆卸一空。其後被
    上訴人多次請求上訴人返還系爭空調設備，詎上訴人竟陳稱
    其不知有裝設系爭空調設備，僅有發出惡臭之廢棄物堆置於
    房內，其在惡臭難耐之下僱請訴外人張國基清理廢棄物當儲
    藏室使用，賣得約5千元之回收金云云。惟上訴人租賃系爭
    房屋開設傢俱店，除非其自行裝設空調設備，否則怎可忍受
    夏天高溫，且遭拆除空調之房間，自始未作使用，無上訴人
    所稱當儲藏室使用之情事。又系爭空調設備所有權屬被上訴
    人，縱使系爭空調設備無法使用，上訴人仍無權處分之。是
    上訴人於租賃期間，未經被上訴人同意，將系爭空調設備拆
    解出售，顯已不法侵害被上訴人權利，更遑論盡其善良管理
    人之保管義務，依民法第432條規定，上訴人應負損害賠償
    責任。另上訴人將系爭空調設備予以拆除處分受有利益，並
    造成被上訴人受有損害，被上訴人亦得本於不當得利規定請
    求上訴人賠償給付。而經被上訴人向出售廠商即訴外人東元
    電機股份有限公司調取89年買賣之電腦紀錄資料，系爭空調
    設備之型號為渦卷式冰水機型，總馬力為90匹馬力，價額為
    91 萬元，依財政部固定資產耐用年數表及固定資產折舊率
    表所示，中央系統冷暖氣耐用年數8年，依平均法計算，系
    爭空調於96年遭上訴人毀損時折舊率為87.5％，即第7年之
    殘價為11萬3750元；又加計不應折舊之安裝費30萬元，被上
    訴人之損失總計41萬3750元。為此，爰依民法第432條損害
    賠償及第179條不當得利之規定提起本件訴訟等語。並聲明
    ：上訴人應給付被上訴人41萬3750元。
  (2)上訴人於原審審理時，並未提出時效抗辯，至上訴審始提出
    ，應有失權效。另按民法第129條第1項第2款所謂之「承認
    」，乃認識他方請求權存在之觀念表示，僅因債務人一方行
    為而成立。此項承認無須一一明示其權利之內容及範圍等，
    以有可推知之表示行為即為已足。如債務人同意進行協商，
    且於協商過程中承認債權人之請求權存在，即生中斷時效之
    效力，不因協商未能達成一致之合意而受影響。又債務人於
    時效完成後所為之承認，固無中斷時效可言，然既明知時效
    完成之事實而仍為承認行為，自屬拋棄時效利益之默示意思
    表示，且時效完成之利益，一經拋棄，即恢復時效完成前狀
    態，債務人顯不得再以時效業經完成拒絕給付。
  (3)上訴人於另案竊盜案件偵查中，經檢察官96年11月15日訊問
    時供稱：「…空調已經10幾年了，有臭油煙味，客人都說很
    臭，我認為那是廢棄物就清理掉…（問）對於告訴人所指空
    調主機裝設位置有何意見？（答）是有東西裝在那裡，但有
    臭味，下雨又有蚊子…（問）冷氣主機是否你在租該屋時就
    存在？（答）是，可是那已經超過年限…（問）主機拆掉後
    拿去那裡？（答）是張國基拿去了…」云云。足認系爭空調
    設備應係租賃標的之附屬設備至明，而上訴人未經被上訴人
    同意，擅將系爭空調設備予以拆除，依民法第432條第1項、
    第2項前段之規定，應負損害賠償之責。而系爭房屋租約終
    止後，被上訴人之夫黃文遠就系爭空調設備遭拆除乙事，曾
    與上訴人及其代理人黃進福電話聯繫，上訴人及黃進福於電
    話中，亦不否認有未經被上訴人同意，即拆除系爭空調設備
    之事，又上訴人在另案竊盜案件偵查中，曾當庭向被上訴人
    表示願以10萬元作為賠償，雖被上訴人在偵查中未同意上訴
    人以該10萬元賠償達成和解，惟上訴人既在侵權行為時效完
    成前，對於被上訴人之損害，願意以金錢賠償，即生中斷時
    效之效力。另上訴人之訴訟代理人於原審審理協商及上訴審
    準備程序中勸諭和解時，均曾表示僅願以5千元賠償被上訴
    人之損失，顯然對於被上訴人之具體請求金額或權利表示認
    同其存在，僅就賠償金額多少尚有爭執，是上訴人顯有承認
    之事實，故縱認本件未生時效中斷之效力，則上訴人於時效
    完成後所為承認，應認其拋棄時效利益，上訴人亦不得再以
    時效業經完成拒絕給付。
  (4)另按民法第197條第2項所規定之不當得利之返還，其立法原
    委，固係考量損害賠償義務人，如因侵權行為而受利益，致
    被害人蒙受損害時，除使被害人有侵權行為之請求權外，更
    應有不當得利請求權，以保護其利益。本件上訴人未經被上
    訴人同意，擅將系爭空調設備予以拆除，縱使該系統老舊，
    仍具有相當價值，被上訴人雖無法舉證證明其損害之數額，
    而原審判決認以10萬元作為其損害額較為適當，尚非無據。
    是上訴人將系爭空調設備予以拆除處分，所受利益高於10萬
    元，且致被上訴人受有損害，上訴人自亦應有不當得利之情
    形。故另追加不當得利之法律關係為請求之依據。
  (二)上訴人於原審及本院審理時抗辯略以：
  (1)上訴人承租被上訴人所有系爭房屋時，屋內並無被上訴人所
    稱之系爭空調設備存在，上訴人承租之標的，自未包含冷氣
    主機，否則依經驗法則，自應於租賃契約特別註明；且上訴
    人考量營業成本，亦未裝設冷氣空調。又上訴人承租系爭房
    屋時，經被上訴人同意將原有之KTV隔間裝潢拆除及將廢棄
    物清除，花費近80萬元；嗣於96年間，因置放2條腐蝕生鏽
    大鐵管之屋內，發出難以忍受之惡臭，上訴人始於96年2、3
    月間，委請張國基拆除鐵管等廢棄物，將該房間供作擺放舊
    傢俱之儲藏室使用。另被上訴人曾以上訴人竊取系爭空調為
    由，向台灣台中地方法院檢察署提出竊盜罪之刑事告訴，經
    該署檢察官偵查後以96年度偵字第29252號為不起訴處分，
    被上訴人不服該處分聲請再議，仍經台灣高等法院台中分院
    檢察署以97年度上聲議字第241號駁回再議聲請確定，顯見
    被上訴人主張與事實不符。
  (2)按所謂「中央空調設備」者，並非一般之獨立式冷氣機，亦
    非分離式冷氣機，而是一整套中央空調系統，除主機外，尚
    有其他設備（分送管路、開關等），倘無其他分送設備，縱
    有主機，亦無法使用。而如前所述，系爭房屋內之KTV設備
    裝潢均已拆除，而上訴人為經營傢俱業者，並無空調之需求
    ，故為使系爭房屋能擺設傢俱，屋內原有之設備均予以拆除
    ，上訴人並無使用被上訴人所述之系爭空調設備之需求。而
    自90年起至96年止，至少有6年時間，系爭空調設備未曾使
    用過亦未保養，則縱使被上訴人主張之系爭空調設備存在，
    亦應屬廢物一堆，並無價值存在。故系爭空調設備縱屬存在
    ，依一般通常經驗法則，已屬不能使用之廢棄物。惟原審竟
    認定系爭空調設備仍具相當價值，並認定上訴人應依民法第
    432條規定賠償給付被上訴人10萬元，顯有不適用民事訴訟
    法第222條規定之違法。
  (3)又按民法第456條規定：「出租人就租賃物所受損害對於承
    租人之賠償請求權，承租人之償還費用請求權，及工作物取
    回權，均因2年間不行使而消滅。前項期間，於出租人，自
    受租賃物返還時起算。…」；又按民法第144條第1項規定：
    「時效完成後，債務人得拒絕給付。」。本件被上訴人已自
    陳已於96年10月15日收回系爭房屋。則依民法第456條規定
    ，本件出租人即被上訴人之損害賠償請求權，業於98年10月
    15日即已罹於時效。是被上訴人主張租賃物之損害賠償請求
    權，上訴人亦得主張時效消滅，拒絕給付。此外，上訴人於
    原審時因不知有時效之規定，於本件上訴時請教律師始知悉
    ，是於上訴審方提出時效之抗辯。
  (4)另被上訴人雖主張上訴人在前揭另案刑事案件偵查中，曾當
    庭表示願以10萬元做為賠償等情，惟縱認當時有時效中斷之
    情事，然該案件於96年12月12日前即偵查終結，並作成不起
    訴處分書在案，足見上訴人表示願意和解之時間為96年12月
    12日以前，惟本件起訴時間則為99年3月1日，則該時效自中
    斷事由終止後，重行起算時效，亦已超過2年時效期間。再
    被上訴人另以上訴人於本件訴訟程序中亦曾表示願以5千元
    賠償被上訴人損失等情，然上述事實，僅顯示上訴人在檢察
    官及法官勸諭下提出訴訟上之和解方案，其並非屬被上訴人
    所稱之「承認」或「已為拋棄時效利益之表示」，此參民事
    訴訟法第422條規定意旨亦明。故被上訴人據此謂上訴人業
    已承認本件請求權或拋棄時效利益云云，自不足取。
  (5)依系爭租賃契約約定，上訴人有權使用系爭房屋，是上訴人
    自得將其前手承租人遺留之廢棄物加以清除，且上訴人根本
    未自該廢棄物獲取任何金錢，其亦無不當得利可言。
三、本件原審對於被上訴人之請求，判決命上訴人應給付被上訴
    人10萬元，並就被上訴人勝訴部分依職權宣告假執行，及駁
    回被上訴人之其餘請求（此部分被上訴人未上訴，已經確定
    ）。上訴人則就其敗訴部分聲明不服，並為前揭上訴聲明。
    被上訴人則答辯聲明：上訴駁回。
四、本件兩造經本院整理簡化爭點，其結果如下：
  (一)不爭執之事項：
  (1)被上訴人曾將系爭房屋出租予上訴人使用，期間自92年10月
    1日起至96年10月1日止。租賃期滿後，上訴人於96年10月15
    日始將系爭房屋交還予被上訴人。
  (2)被上訴人曾以上訴人於系爭房屋租期屆滿前，私自拆除該房
    內之系爭空調設備為由，於96年10月23日具狀向臺灣台中地
    方法院檢察署提起刑事竊盜告訴，嗣經該署檢察官偵查後，
    於96年12月12日為不起訴處分，後經被上訴人聲請再議，亦
    經臺灣高等法院台中分院檢察署以97年度上聲議字第241號
    ，駁回再議之聲請在案。
  (3)上訴人對於被上訴人於原審所提出錄音光碟及譯文之形式上
    及實質上內容之真正，均無意見。
  (二)爭執之事項：
  (1)被上訴人主張依民法第432條規定，請求上訴人賠償之請求
    權，是否已罹於民法第456條所定之2年消滅時效？申言之，
    上訴人據此主張時效抗辯，而拒絕給付，是否有理由？
  (2)被上訴人主張依民法第432條規定及不當得利之法律關係，
    請求上訴人賠償其損害，是否有理由？如得請求賠償，其
    數額為何？
五、本件得心證之理由：
  (一)前揭不爭執之事項，復有房屋租賃契約書、台灣台中地方法
    院檢察署（下稱台中地檢署）96年度偵字第29252號為不起
    訴處分書、台灣高等法院台中分院檢察署（下稱台中高分檢
    ）97年度上聲議字第241號駁回再議聲請處分書、錄音光碟
    及譯文在卷可憑，並經調閱台灣台中地方法院檢察署96年度
    偵字第29252號偵查卷宗查核屬實，此部分堪信為真實。
  (二)按承租人應以善良管理人之注意，保管租賃物，租賃物有生
    產力者，並應保持其生產力；承租人違反前項義務，致租賃
    物毀損、滅失者，負損害賠償責任，民法第432條第1項、第
    2項前段分別定有明文。查上訴人於前揭竊盜案件檢察官96
    年11月15日訊問時，曾供陳：「˙˙空調已經10幾年了，有
    臭油煙味，客人都說很臭，我認為那是廢棄物就清理掉…（
    問）對於告訴人所指空調主機裝設位置有何意見？（答）是
    有東西裝在那裡，但有臭味，下雨又有蚊子…（問）冷氣主
    機是否你在租該屋時就存在？（答）是，可是那已經超過年
    限˙˙（問）主機拆掉後拿去那裡？（答）是張國基拿去了
    ˙˙」等語，業據調閱前揭刑事偵查案件查核屬實。是依上
    訴人之上開供述，上訴人並未否認其向承租之系爭房屋，置
    放有含括冷氣主機在內之系爭空調設備存在，僅辯稱已超過
    年限且發出惡臭而已；又系爭房屋租約終止後，被上訴人之
    夫黃文遠就系爭空調設備遭拆除乙事，曾與上訴人及其代理
    人黃進福電話聯繫，上訴人及黃進福於電話中，亦不否認有
    未經被上訴人同意，即拆除系爭空調設備之事，僅強調空調
    已腐蝕生鏽，又有臭味始予以拆除，以廢棄物處理，此亦有
    前揭上訴人所不爭執之錄音光碟暨其譯文在卷可憑。是參諸
    上揭證據，上訴人向被上訴人承租之系爭房屋內，應確有裝
    設系爭空調設備，核其性質當屬租賃標的之附屬設備，應可
    認定。另衡諸一般市場行情，裝設中央冷氣空調系統之費用
    ，少則數10萬元，多則數百萬元，縱使系統老舊故障，仍具
    相當價值，此由證人張國基於原審所證其僅將系爭空調設備
    中之兩根鐵管、1個馬達，以廢鐵名義變賣，即可賣得5千元
    等情即明，故一般屋主殆不可能同意，亦不容承租人將之視
    為廢棄物，任予清理丟棄。準此，上訴人未經被上訴人同意
    （參前揭錄音光碟譯文），擅將系爭空調設備予以拆除，致
    於兩造間之租約終止，遷讓房屋時，無法交還系爭空調設備
    予被上訴人，上訴人自有違反善良管理人注意，保管租賃物
    附屬設備之疏失，揆諸前揭法條規定，上訴人自應負損害賠
    償之責。
  (三)又被上訴人前雖曾以上訴人竊取系爭空調設備為由，向台中
    地檢署提出竊盜罪之刑事告訴，經該署檢察官偵查後以前揭
    竊盜案件為不起訴處分，原告不服該處分聲請再議，仍經台
    中高分檢以上開案號駁回再議聲請確定，已如前述。惟本件
    認定之事實，本不受上開刑事案件偵查結果之拘束；況上開
    刑事案件之偵查結果，並未認定系爭房屋內無系爭空調設備
    存在或上訴人未予拆除等情節，僅以上訴人主觀上無不法之
    意圖，其竊盜罪嫌不足，始予以不起訴處分及駁回再議之聲
    請，台中高分檢之處分書內，甚且附敘上訴人是否另涉民事
    損害賠償責任，乃屬民事責任範疇，被上訴人應另循民事程
    序救濟之意旨，自不能徒憑上開刑事案件偵查結果，即認上
    訴人無庸負損害賠償之責。
  (四)另於上開刑事案件偵查中，證人張國基雖到庭證稱：「（問
    ）吳麗美有無請你去清理房屋？（答）有，96年2、3月間她
    跟我說房屋裡面會發出惡臭，有油污味道，要我把它清掉，
    當作儲藏室，我清掉一些裡面有油的鐵管跟水管，有一些鐵
    管組裝的東西，把鐵管上的螺絲拆下來把鐵管拿掉，拿到資
    源回收場賣，資源回收場是以廢鐵名義收下該物…（問）提
    示照片，你清理的是否就是照片裡的東西？（答）是如同照
    片所示，裡面原來就是一些鐵管組裝起來的東西…（問）你
    去拆時該物的外觀？（答）兩條大鐵管，我也不知道是什麼
    東西，看起來就像是鐵做的水管，其他沒有看起來像主機的
    東西」云云（見本院調取上開案件改分偵字案前之96年度他
    字第3794號案件卷宗第21、22頁）；嗣於原審100年1月17日
    言詞辯論期日則到庭證稱：「（問）為何上訴人會找你去清
    理廢棄物？（答）…上訴人開傢俱行，因為當時生意比較清
    淡，上訴人要整理裡面，有一間小儲藏室放著兩根鐵管，因
    為我當時沒有事情作，上訴人叫我清一清貼我工錢…（問）
    在現場看到之物品外觀為何？（答）我看到兩個鐵管，沒有
    鐵箱，我有看到一個馬達，我沒有看到配電箱，鐵管一根大
    約1、2百公斤，兩根大約3、4百公斤，我賣了約新台幣5000
    元…只是兩根鐵管，是分開擺著，不是像機器一樣的東西，
    當時馬達拆開放在地上…（問）現場味道如何？（答）有油
    污的味道，會發臭有滲水，因為是油污加上污水的味道，所
    以聞起來很不舒服」云云。惟觀諸附於上開刑事他字案件卷
    宗第16頁之現場照片所示，證人張國基所稱拆除鐵管現場之
    房間內，地上散落雜物、碎片，並遺留有可供資源回收用之
    鐵箱、鐵（塑膠）管等物，則該房間根本未清理乾淨，以現
    場雜物堆置之狀況，豈能供作儲藏室使用；又證人張國基既
    係將清理之鐵管送至資源回收場變賣，何以卻又將可供資源
    回收用之鐵箱、鐵（塑膠）管等物遺留在現場，證人張國基
    所為證詞之真實性，實有可疑。此外，原審於100年1月17日
    言詞辯論時另就證人張國基拆除鐵管之經過，將證人張國基
    、上訴人之訴訟代理人黃進福隔離訊問之結果，無論就拆除
    現場除鐵管外是否尚有馬達？證人張國基當時有無使用電鋸
    ？是否發出極大聲響？證人張國基有無請他人協助搬運？其
    等之供證內容均大相逕庭，足見證人張國基之上開證述內容
    ，顯有瑕疵及可議之處，自亦不得據為有利於上訴人之認定
    及佐證。是上訴人所辯：伊並未使用及拆除系爭空調設備；
    且縱被上訴人主張之系爭空調設備存在，亦應屬廢物一堆，
    並無價值存在，伊自無庸依前揭民法第432條規定，對被上
    訴人負損害賠償之責云云，自不足取。
  (五)上訴人就拆除系爭空調設備，對被上訴人應依上揭民法第43
    2條規定，負損害賠償之責，雖已如前述。惟按出租人就租
    賃物所受損害對於承租人之賠償請求權，承租人之償還費用
    請求權，及工作物取回權，均因2年間不行使而消滅。前項
    期間，於出租人，自受租賃物返還時起算。民法第456條定
    有明文。又按時效完成後，債務人得拒絕給付。民法第144
    條第1項亦有明定。另按當事人不得提出新攻擊或防禦方法
    。但有下列情形之一者，不在此限：六如不許其提出顯失公
    平者。民事訴訟法第447條第6款定有明文。且前揭規定，依
    同法第436條之1第3項準用第463條規定，亦準用於簡易訴訟
    之上訴程序。本件上訴人於上訴第二審時，始提出被上訴人
    上揭民法規定之損害賠償請求權已罹於時效而消滅之新攻擊
    防禦方法，被上訴人雖陳稱：上訴人未於原審審理時適時提
    出時效抗辯之攻擊防禦方法，其逾時提出應有失權效之效果
    云云。惟按審判所追求者，為公平正義之實現，如依各個事
    件之具體情事，不准許當事人提出新攻擊或防禦方法，顯失
    公平者，應例外准許當事人提出，否則法院之裁判殆失其意
    義。本件上訴人已釋明於原審審理時未委任專業之律師擔任
    訴訟代理人，不知法律之規定而未能適時提出時效抗辯；且
    觀原審於言詞辯論庭期審理中，並未進行整理並協議簡化爭
    點等程序，即予審結，有原審卷在卷可參，則上訴人上開釋
    明衡情尚非全屬無由，為求紛爭一併解決，實現個案之公平
    正義，上訴人於事實審法院終結前提出此時效抗辯，尚無礙
    被上訴人之攻擊防禦，亦不違公平正義之原則，被上訴人上
    開所辯自非可採，上訴人所為時效抗辯之新攻防方法，尚符
    法律之規定而應予審酌。查本件被上訴人係於96年10月15日
    收回系爭房屋，業如前述，則依民法第456條規定，本件出
    租人即被上訴人上揭民法第432條規定之損害賠償請求權，
    其消滅時效應自收回系爭房屋日起算2年，申言之，應自96
    年10月15日起算2年，該損害賠償請求權即罹於時效，然觀
    被上訴人卻遲至99年3月1日始向本院提起本件訴訟，此有該
    民事起訴狀上本院所蓋收文戳章可憑，是該損害賠償之請求
    權至98年10月15日應已罹於時效而消滅。被上訴人雖辯稱：
    上訴人在前揭另案刑事竊盜案件偵查中，曾當庭表示願以10
    萬元做為賠償，有承認事實，應生中斷時效之效力；又上訴
    人之訴訟代理人黃進福於原審審理協商及上訴審準備程序中
    勸諭和解時，亦均曾表示僅願以5千元賠償被上訴人之損失
    ，就此上訴人亦有承認之事實，故縱認本件未生時效中斷之
    效力，惟上訴人於時效完成後所為承認，亦應認其有拋棄時
    效利益之情事云云。然按民法第129條第1項所謂之承認，為
    債務人向權利人所為認識他方請求權存在之觀念通知，僅因
    債務人一方行為而成立，無須得他方之同意，此與民法第14
    4條第2項後段所謂之承認，須以契約為之者，性質上迴不相
    同。又債務人於時效完成後所為之承認，固無中斷時效之可
    言，然既明知時效完成之事實而仍為承認行為，自屬拋棄時
    效利益，不得再為時效抗辯，即回復時效完成前狀態，債務
    人顯不得再以時效業經完成拒絕給付（參最高法院50 年度
    台上字第2868號判例、72年度台上字第2259號、97年度台上
    字第1807號判決意旨）。查本件上訴人於前揭另案刑事竊盜
    案件偵查中，固曾於96年11月15日當庭表示願以10萬元和解
    賠償；又上訴人之訴訟代理人黃進福於原審審理協商及上訴
    審準備程序中勸諭和解時，亦均曾表示僅願以5千元賠償被
    上訴人之損失等情，雖為上訴人所不否認，並經調閱該偵查
    卷宗查核屬實。然另觀上訴人於前揭刑事竊盜偵查中堅決否
    認有何竊取系爭空調設備之犯行，且辯稱：系爭房屋並無系
    爭空調設備存在，僅有廢棄物，而伊清理該廢棄物，並有經
    被上訴人之同意等語；嗣於本案審理時上訴人亦一再否認有
    何擅自拆除系爭空調設備，而須對被上訴人負損害賠償責之
    行徑，則揆諸上開判例、判決意旨說明，上訴人前開所為，
    應僅係上訴人在檢察官及法官開庭時勸諭下所提出訴訟上之
    和解方案，其應非屬上開民法所定之「承認」，此參民事訴
    訟法第422條規定意旨亦明。退而言之，上訴人於前揭另案
    刑事竊盜偵查中當庭表示願以10萬元做為賠償乙節，縱認合
    於上開所稱「承認」之要件，而生中斷時效之效力。惟消滅
    時效因而中斷，依民法第137條第1項規定，應自中斷事由終
    止時起即96年11月15日重行起算，則迄上訴人於99年3月1日
    始提起本件訴訟，亦已逾2年時效期間。此外，被上訴人復
    未能舉證證明有何其他時效中斷之事由，被上訴人上開所辯
    ，亦不足採。故上訴人主張被上訴人上揭損害賠償權利，已
    因時效完成而消滅，據以拒絕給付等情，即屬有據。是以，
    被上訴人主張依上開民法第432條規定請求上訴人賠償其損
    害，即不應准許。
  (六)再按無法律上之原因而受利益，致他人受損害者，應返還其
    利益，民法第179條前段定有明文。是依不當得利之法律關
    係請求返還不當得利者，須以無法律上之原因受有利益，並
    因而致他人受損害為要件。在判斷是否該當於不當得利之成
    立要件，學理上區別為基於給付而受利益（給付型不當得利
    ）、基於給付以外原因受利益（非給付型不當得利），於非
    給付型不當得利，應以「權益歸屬說」為標準，亦即若欠缺
    法律上原因而違反權益歸屬對象取得其利益者，即應對該對
    象成立不當得利（參最高法院92年度台上字第2682號判決意
    旨）。又依不當得利之法則請求返還不當得利，以無法律上
    之原因而受利益，致他人受有損害為其要件，故其得請求返
    還之範圍，應以對方所受之利益為度，非以請求人所受損害
    若干為準（參最高法院61年度台上字第1695號判例意旨）。
    查本件上訴人確有未經被上訴人同意，擅將系爭空調設備予
    以拆除乙節，已如前述，而於拆除後並由證人張國基將系爭
    空調設備之部分零件以廢鐵名義變賣取得約5千元，以作為
    貼補張國基代為拆除系爭空調設備之工錢等情，亦據證人張
    國基於原審審理時證述在卷，且為上訴人所不否認，則上訴
    人對於上開應歸屬於被上訴人受領之變賣價款5千元並無合
    法權源存在，而該等變賣價款之利益應歸屬於被上訴人，依
    非給付型不當得利中之權益歸屬理論，其就該變賣價款顯受
    有不當得利，自應將利益返還予被上訴人。因之，被上訴人
    另主張依不當得利之規定，在請求上訴人應給付5千元之範
    圍內，即屬有據，應予准許；逾此範圍之請求，即不應准許
    。
六、綜上所述，被上訴人主張依民法第432條規定請求上訴人賠
    償其損害之請求權，因已罹於2年時效而消滅，且據上訴人
    提出時效消滅之抗辯而拒絕給付，則被上訴人此部分之主張
    ，核屬無據；又被上訴人另依不當得利之法律關係請求上訴
    人給付5千元，為有理由，應予准許；逾此範圍之請求，則
    屬無據，應予駁回（原審不利被上訴人之判決部分，未據被
    上訴人聲明不服，已確定）。原審就上訴人應給付被上訴人
    5千元部分，為上訴人敗訴之判決，並依職權宣告假執行，
    核無不合，上訴人上訴意旨指摘原判決此部分不當，求為廢
    棄改判，為無理由，應予駁回。然原審未及審酌上情，命上
    訴人給付被上訴人逾5千元部分，則無理由，上訴人就此部
    分指摘原判決不當，求予廢棄改判，為有理由，爰由本院予
    以廢棄改判如主文第2項所示。
七、兩造其餘攻擊防禦方法及主張，經本院斟酌後，認為均不足
    以影響本件判決結果，爰不一一論列，併此敘明。
丙、據上論結，本件上訴為一部有理由、一部無理由，依民事訴
    訟法第436條之1第3項、第450條、第449條第1項、79條，判
    決如主文。
中    華    民    國   100    年    10    月    28    日
                      民事第四庭    審判長法  官  陳學德
                                          法  官  張清洲
                                          法  官  黃文進
正本係照原本作成。
本件不得上訴。
中    華    民    國   100    年    10    月    31    日
                                          書記官